---
title: "贝叶斯参数生存模型"
author: "mulifeng"
date: "2021/7/16"
output: html_document
---

```{r setup, include=FALSE}
knitr::opts_chunk$set(echo = TRUE)
```
删失数据是我们观察到的一部分数据，贝叶斯统计学把它当作missing(缺失数据)来处理，贝叶斯的方法是想办法把缺失的数据填补回来
gibbs sampling是这么做的，有了y我们可以抽θ，有了θ我们可以抽$Exp(θ)I(y_i > 6)$,重复上面的两个步骤，我们就可以抽出一大推θ和missing，
所以贝叶斯统计不但可以把θ估计出来，还可以把missing估计出来
未知参数是θ，给θ一个共轭先验
为了简便，假设θ的先验是gamma分布:
$$θ \sim Ga(a, b)$$
根据共轭先验的概念，可以很快求出后验分布:
$$θ|y \sim Ga(a + n, b + n\bar{y})$$

使用共轭gamma分布
```{r}
# 使用rexp函数创造服从指数分布的生存数据
set.seed(20210716)
dat <- data.frame(id = 1:50, time.to.recovery = rexp(50, rate = .4))
# 创造删失数据
dat$miss <- dat$time.to.recovery > 6
dat$y <- ifelse(dat$miss, 6, dat$time.to.recovery)
```

```{r}
y <- dat$y
n <- length(y)
n.miss <- sum(dat$miss)

# hyperparameters
a <- 0.01
b <- 0.01

n.reps <- 100000
theta <- numeric(n.reps)

for (i in 1:n.reps) {
  theta[i] <- rgamma(1, a+n, b+sum(y))
  y[dat$miss] <- 6 + rexp(n.miss, theta[i])
  
}

```

```{r}
# mean survival time
hist(1/theta, 100, freq = F, main = "mean recovery time")
```

```{r}
# mean survival time 95% Credible interval 可信区间
quantile(1/theta, c(0.025, 0.975))
```

## bayesian estimation
```{r}
mean(theta)
```

## frequentist estimation
```{r}
sum(!dat$miss) / sum(dat$time.to.recovery)
```
贝叶斯方法可以求出分布，missing，
上面的例子是右删失，区间删失同样可以求出来







上述过程直接使用了共轭先验分布，同样也可以考虑使用JAGS等软件建模，使用MCMC方法抽样
```{r}
library(R2jags)

bayes_surv_model <- function(){
    for (i in 1:n) {
      cens[i] ~ dinterval(t[i], tos[i]) # 1 if censored
      t[i] ~ dgamma(shape, rate) # NA if censored
      }
    shape ~ dunif(0, 1000)
    rate ~ dunif(0, 1000)
  }
```

```{r}
t <- ifelse(!dat$miss, dat$y, NA)
tos <- dat$time.to.recovery
cens <- 1 - !dat$miss
n <- nrow(dat)
bayes_surv_data <- list('t', 'tos', 'cens', 'n')
bayes_surv_params <- c('rate', 'shape')

```

```{r}
bayes.mod.surv <- jags(data = bayes_surv_data, #inits = inits,
                      parameters.to.save = bayes_surv_params, n.chains = 3, n.iter = 20000,
                      n.burnin = 10000, model.file = bayes_surv_model)
```

# 查看结果
```{r}
bayes.mod.surv
```


# 检查模型收敛情况
```{r}
bayes.mod.surv.mcmc <- as.mcmc(bayes.mod.surv)
summary(bayes.mod.surv.mcmc)
plot(bayes.mod.surv.mcmc)
coda::autocorr.plot(bayes.mod.surv.mcmc)

```

# 计算
```{r}
hist(rgamma(10000, shape = 0.9598, rate = 0.3132))
```

```{r}

quantile(rgamma(10000, shape = 0.9598, rate = 0.3132), c(0.025, 0.975))
```
```{r}
HDInterval::hdi(rgamma(100000, shape = 0.9598, rate = 0.3132))
```




# weibull regression
简单起见，假设协变量$x_i$只有一个，是一个binary treatment indicator
