---
title: "MLE"
author: "Mu Lifeng"
date: "2020/4/18"
output:
  html_document: default
  word_document: default
  pdf_document: default
---

```{r setup, include=FALSE}
knitr::opts_chunk$set(echo = TRUE)
```

# 极大似然估计(MLE)

在初中阶段的基础统计分析章节中，我们学习了一些描述数据集中趋势和波动情况（离散趋势）的统计指标，如平均数、中位数、方差和标准差等等。教材中给出了这样一些计算公式：
$$\bar{X} = \frac{\left(x_1+ x_2 + \cdots + x_n\right)}{n}$$
$$s^2 = \frac{[(x_1-\bar{x})^2+(x_2-\bar{x})^2+\cdots+(x_n-\bar{x})^2]}{n}$$
$$s = \sqrt{\frac{1}{n}[(x_1-\bar{x})^2 + (x_2-\bar{x})^2 + \cdots + (x_n-\bar{x})^2]}$$

若一组数据服从正态分布，上述公式则正好为正态分布参数的极大似然估计。这些公式看起来是理所当然的，实际上我们可以通过数学方法来证明它。

极大似然估计是在给定数据的情况下，推断最有可能的参数分布。也就是说，极大似然估计的工作就是找到一个概率分布（包括概率分布形式、分布参数），使其能够最好地描述所获得的数据。以正态分布为例，正态分布的概率密度函数为：
$$f(x)=\frac{1}{\sqrt{2\pi}\sigma}\exp(-\frac{(x-\mu)^2}{2\sigma^2})$$

标准正态分布概率密度函数图

```{r, echo=FALSE}
curve(dnorm, xlim = c(-3, 3), ylim = c(0, 1), col = "blue", lwd = 3)
```

如果我们获得了一份包含n个值的样本，数据服从均值为μ，方差为$σ^2$的正态分布：
$$x_1, x_2, x_3, \cdots, x_n$$

根据正态概率密度函数可以写出其似然函数为：
$$L(\mu,\sigma \mid x)=\frac{1}{\sqrt{2\pi}\sigma}\exp(-\frac{(x-\mu)^2}{2\sigma^2})$$
接下来就是求出使得$L(\mu,\sigma \mid X)$取最大值的$\mu$和$\sigma$。可通过求二阶偏导数求得该二元函数的最值。 
在求导之前先两边同时取对数，以利于求导计算。即：
$$
\begin{align}
\ln L(\mu,\sigma \mid x)&=\ln (\frac{1}{\sqrt{2\pi}\sigma}\exp(-\frac{(x-\mu)^2}{2\sigma^2})) \\
&= \ln(\frac{1}{\sqrt{2\pi}\sigma}) -\frac{(x-\mu)^2}{2\sigma^2} \\
&=  0-\ln (\sqrt{2\pi}\sigma)-\frac{(x-\mu)^2}{2\sigma^2}\\
&= -\ln(\sqrt{2\pi}) - \ln (\sigma) - \frac{(x-\mu)^2}{2\sigma^2} \\
\end{align}
$$
此时，可求$\mu$的偏导数：
$$
\begin{align}
\frac{\partial{\ln L(\mu,\sigma \mid x)}}{\partial{\mu}} &= -0-0-\frac{2(x-\mu)}{2\sigma^2}(-1)\\
&= \frac{x-\mu}{\sigma^2}
\end{align}
$$
同样，可求得关于$\sigma$的偏导数：
$$
\begin{align}
\frac{\partial{\ln L(\sigma,\mu \mid x)}}{\partial{\sigma}} &=
-0-\frac{1}{\sigma}-(-2)\frac{(x-\mu)^2}{2}\sigma^{-3} \\ 
&= -\frac{1}{\sigma}+\frac{(x-\mu)^2}{\sigma^3} \\
\end{align}
$$


根据：
$$L(\mu,\sigma \mid X)=L(\mu,\sigma \mid x_1)L(\mu,\sigma \mid x_2)L(\mu,\sigma \mid x_3) \cdots L(\mu,\sigma \mid x_n)$$
可得：
$$
\begin{align}
\ln L(\mu,\sigma \mid X)&=\ln L(\mu,\sigma \mid x_1)+\ln L(\mu,\sigma \mid x_2)+\ln L(\mu,\sigma \mid x_3)+\cdots+\ln L(\mu,\sigma \mid x_n) \\
\end{align}
$$
所以：
$$
\begin{align}
\frac{\partial{\ln L(\mu,\sigma \mid X)}}{\partial{\mu}} &= \frac{x_1-\mu}{\sigma^2} + \frac{x_2-\mu}{\sigma^2} + \frac{x_3-\mu}{\sigma^2} + \cdots + \frac{x_n-\mu}{\sigma^2} \\
&= \frac{(x_1-\mu) + (x_2-\mu) + (x_3-\mu) + \cdots + (x_n-\mu)}{\sigma^2} \\
&= \frac{(x_1+ x_2 + \cdots + x_n) - n\mu}{\sigma^2}
\end{align}
$$
令$\frac{\partial{\ln L(\mu,\sigma \mid X)}}{\partial{\mu}}$ = 0，得：
$$
\begin{align}
\frac{(x_1+ x_2 + \cdots + x_n) - n\mu}{\sigma^2} = 0 \\
(x_1+ x_2 + \cdots + x_n) = n\mu \\
\mu = \frac{(x_1+ x_2 + \cdots + x_n)}{n}
\end{align}
$$

### surprise!

$\mu$的极大似然估计值即为所有观察值的均数

同理：

$$
\begin{align}
\frac{\partial{\ln L(\mu,\sigma \mid x)}}{\partial{\sigma^2}}
&= -\frac{1}{\sigma}+\frac{(x_1-\mu)^2}{\sigma^3} -\frac{1}{\sigma}+\frac{(x_2-\mu)^2}{\sigma^3} -\frac{1}{\sigma}+\frac{(x_3-\mu)^2}{\sigma^3} - \cdots -\frac{1}{\sigma}+\frac{(x_n-\mu)^2}{\sigma^3} \\
&= -\frac{n}{\sigma} + \frac{(x_1-\mu)^2+(x_2-\mu)^2+(x_3-\mu)^2+\cdots+(x_n-\mu)^2}{\sigma^3}\\
\end{align}
$$
令$\frac{\partial{\ln L(\mu,\sigma \mid x)}}{\partial{\sigma}}$ = 0，即得：
$$
-\frac{n}{\sigma} + \frac{(x_1-\mu)^2+(x_2-\mu)^2+(x_3-\mu)^2+\cdots+(x_n-\mu)^2}{\sigma^3} = 0 \\
\frac{(x_1-\mu)^2+(x_2-\mu)^2+(x_3-\mu)^2+\cdots+(x_n-\mu)^2}{\sigma^2} = n \\
\sigma^2 = \frac{(x_1-\mu)^2+(x_2-\mu)^2+(x_3-\mu)^2+\cdots+(x_n-\mu)^2}{n}
$$

### surprise!

显然，上述数据也可能不服从正态分布，那么同样的思路可以用于求解其它概率分布参数的极大似然估计值：写出似然函数、求导（先取对数）、令导数值为0求解。

如果数据服从指数分布$f(x)=\lambda e^{(-\lambda x)}$，利用上述方法可求得参数$\lambda$的极大似然估计值为：
$$\lambda=\frac{x}{x_1+x_2+\cdots+x_n}$$
又如，当数据服从二项分布$f(x)=\binom{x}{n}p^k(1-p)^{n-x}$时，其参数$p$的极大似然估计为：
$$p=\frac{x}{n}$$

## References

本文是对[StatQuest](https://www.youtube.com/watch?v=XepXtl9YKwc)中有关内容的整理和复现
